【裁判字號】    98,上,1096
【裁判日期】    990601
【裁判案由】    給付租金
【裁判全文】
臺灣高等法院民事判決                  98年度上字第1096號
上  訴  人  安磊科技股份有限公司
法定代理人  乙○○
訴訟代理人  蔡明熙律師
被 上訴 人  中華民國經濟部
法定代理人  甲○○
訴訟代理人  蔡欽源律師
            王歧正律師
            馬傲秋律師
上列當事人間給付租金事件，上訴人對於中華民國98年9月10日
台灣台北地方法院98年度重訴字第123號第一審判決提起上訴，
本院於99年4月27日言詞辯論終結，判決如下：
    主  文
上訴駁回。
第二審訴訟費用由上訴人負擔。
    事實及理由
一、被上訴人起訴主張：
    上訴人於民國93年6月29日與被上訴人簽訂土地租賃契約（
    下稱系爭契約），向被上訴人承租雲林科技工業區大北勢區
    ○○段41、42、43、44地號等4筆土地（下稱系爭土地），約
    定租期自93年6月29日至113年6月28日止共計20年， 租金之
    計算方式為當年度系爭土地每平方公尺售價乘以年租率所得
    之數額，因系爭土地每平方公尺售價與年租率將隨行政院中
    長期資金貸款利率及行政院主計處公布之消費者物價調整幅
    度比率調整之，故每年租金之數額亦隨之不同；又系爭契約
    係適用行政院006688租金優惠措施，故於訂約後，承租人第
    1、2年均免繳租金，第3、4年實際應繳納租金為上開計算方
    式所得數額之6 成，第5、6年實際應繳納租金則為上開計算
    方式所得數額之8 成。惟上訴人於第1、2年免繳租金之優惠
    期間經過後，自95年6月29日起，僅繳交1個月租金後即未再
    繳交任何租金，因其欠租期間已逾5個月，被上訴人遂於95
    年12月29日以存證信函終止雙方租賃關係，截至被上訴人終
    止契約之日止，上訴人共積欠被上訴人5 個月租金新台幣（
    下同）6,775,755元及違約金1,016,365元，經與上訴人向被
    上訴人承租土地時所繳納相當於3 個月租金金額之擔保金共
    5,725,990扣抵後，上訴人尚積欠租金1,049,765元及違約金
    1,016,365元，共計2,066,130元未給付被上訴人。為此，依
    系爭契約之法律關係，請求上訴人給付被上訴人2,066,130
    元，及自97年10月15日起至清償日止，按年息5%計算之利息
    。
  （原審判決上訴人敗訴，經上訴人提起上訴。）
    並於本院聲明：駁回上訴。
二、上訴人則抗辯如下：
（一）依系爭契約第9條、 第10條約定觀之，該契約之目的係租
      用基地建築房屋，依土地法第103條第4款、民法第440 條
      第1項、第3項之規定，需承租人積欠租金達2 年之租額時
      ，方得經出租人催告後終止租賃關係，然上訴人積欠租金
      僅5 個月，且未經催告履行，即遭被上訴人終止租賃關係
      ，自不生終止契約之效力，系爭租賃關係仍存在。原判決
      所適用的最高法院86年台上字第3303號判決要旨，乃修正
      民法第440條規定施行前， 該要旨已不能適用於修正後之
      民法第440條規定情形。
（二）被上訴人所請求之違約金，高達全部租金之15%，實嫌過
      高，應依民法第252條規定予以酌減。
（三）兩造間之租賃關係既尚屬存在，被上訴人將系爭土地另出
      租他人，使上訴人受有23,672,061元之損害，上訴人得以
      之與被上訴人之請求抵銷。
    並於本院聲明：
    (一)原判決廢棄。
    (二)駁回被上訴人第一審之訴及假執行之聲請。
三、兩造不爭執之事實：
（一）兩造於93年6月29日簽訂系爭契約，由上訴人向被上訴人
      承租雲林科技工業區大北勢區○○段41、42、43、44地號
      等4筆土地。
（二）系爭契約第2條約定，租期自93年6月29日至113年6月28日
      止共計20年，租金之計算方式為當年度系爭土地每平方公
      尺售價乘以年租率所得之數額，因系爭土地每平方公尺售
      價與年租率將隨行政院中長期資金貸款利率及行政院主計
      處公布之消費者物價調整幅度比率調整之，故每年租金之
      數額亦隨之不同；又系爭契約係適用行政院006688租金優
      惠措施，故於訂約後，承租人第1、2年均免繳租金，第3
      、4年實際應繳納租金為上開計算方式所得數額之6成，第
      5、6年實際應繳納租金則為上開計算方式所得數額之8 成
      。
（三）上訴人自95年6月29日起，僅繳交1個月租金後即未再繳交
      任何租金。
（四）被上訴人於95年12月29日以存證信函終止雙方租賃關係。
四、兩造之爭點及論斷：
    被上訴人主張其已合法終止系爭契約，而上訴人尚積欠租金
    1,049,765元及違約金1,016,365元等語，為上訴人所否認，
    並以前揭情詞置辯。本件經兩造於本院協議並簡化爭點為：
    (一)被上訴人是否已合法終止系爭契約？(二)系爭契約約定
    逾期4個月以上仍不繳付租金者，按當期租金金額加收15%違
    約金，是否過高而需由法院酌減？(三)上訴人以其對於被上
    訴人之債務不履行損害賠償債權，與本件應給付之債務，主
    張抵銷，有無理由？（見本院卷頁66、69正反面）茲分別論
    述如下：
  (一)關於被上訴人是否合法終止系爭契約之爭點：
    １、按租用建築房屋之基地，承租人遲付租金之總額，達2
        年之租額時，出租人始得終止契約。民法第440條第3項
        、土地法第103條第4款分別定有明文。上開規定之立法
        意旨，乃在於保護經濟上弱勢之承租人，避免其僅因一
        時無力繳付租金即遭出租人片面終止契約，而招致更大
        之損害，因此限制出租人任意終止契約之權利，惟並非
        禁止租用基地建築房屋之契約，未違反上開立法目的而
        附有解除條件，或為保留解除權或終止權之特約。
    ２、經查，系爭契約第9條、第10條分別約定上訴人興建、
        設置建築物及工廠應遵守之使用限制及相關規定，顯見
        上訴人租用系爭土地之目的係在於興建設置建築物，核
        屬民法第440條第3項、土地法第103條第4款規定之「租
        用建築房屋之基地」之情形，堪以認定。又系爭契約適
        用行政院006688租金優惠措施，故於訂約後，承租人即
        上訴人於第1、2年均免繳租金，第3、4年應繳納原定租
        金之6成，第5、6年實際應繳納租金則為原定租金之8成
        之事實，為兩造所不爭執，已如上述。準此，系爭契約
        訂立後之2 年內，被上訴人須交付系爭土地供上訴人使
        用，而上訴人完全無需繳付任何租金，即得享有利用系
        爭土地之利益。衡之上訴人無需支付租金已獲得2 年期
        間之承租利益，與被上訴人於該2 年期間無從以欠租為
        由主張終止租約所受損失，堪認對於承租人之保障已優
        於上開法律之規定，則兩造於系爭契約第7條第2項所定
        「乙方（即上訴人）逾期4 個月以上仍不繳付（租金）
        者，甲方（即被上訴人）除追繳其使用期間租金及按當
        期租金金額加收15% 之違約金外，並得終止契約。」之
        約定終止權，應認並未違反上開規定有關保護承租人避
        免因一時無力付租即遭出租人片面終止契約之立法意旨
        ，而有拘束兩造之效力。至上訴人所辯：須其於訂約2
        年後再積欠租金達2 年之租額時，被上訴人始得終止契
        約云云；無異將使被上訴人實須4 年未獲繳納租金始得
        終止契約，如此不僅導致出租人之權益遭受過度之損害
        ，更與國家機關為促使工業區土地有效開發而推動租金
        優惠措施之美意背道而馳，較之上訴人未付租金所獲之
        承租利益，已顯失衡而不足採。
    ３、上訴人於93年6 月29日向被上訴人租用系爭土地，於第
        1、2年免繳租金優惠期滿後，自第3年即95年6月29日起
        ，僅繳交1 個月租金後即未再繳交任何租金，而上訴人
        於遲延給付租金後，經被上訴人先後於95年9月5日、95
        年10月2日、 95年11月10日、95年12月18日發函催告上
        訴人給付，此有經濟部工業局雲林科技工業區服務中心
        所發催告函在卷可稽（見原審卷頁91-107），並為兩造
        所不爭執。則上訴人經被上訴人多次函催後，仍未給付
        積欠之租金，則被上訴人於95年12月29日以上訴人逾期
        4 個月以上仍不繳付租金為由，依系爭契約第7條第2項
        之約定以存證信函終止雙方租賃關係，自屬合法有效。
        又系爭契約第6條第1款約定「乙方（即上訴人）應於接
        獲繳款通知之次日起3個月內繳納3個月租金同額之擔保
        金（5,725,990元）。」（見本院卷頁30反面）， 則被
        上訴人主張上訴人尚積欠系爭契約終止前之95年7 月29
        日至95年12月28日止之5個月租金，共計6,775,755元（
        計算式詳如附表1 租金明細表所示），於扣除其所繳納
        相當於3個月租金金額之擔保金5,725,990元後，請求上
        訴人應給付租金1,049,765元，為有理由，應予准許。
  (二)關於系爭契約約定之違約金是否過高之爭點：
    １、按約定之違約金額過高者，法院得減至相當之數額，為
        民法第252 條所明定，惟此規定乃係賦與法院得依兩造
        所提出之事證資料，斟酌社會經濟狀況並平衡兩造利益
        而為妥適裁量、判斷之權限，非謂法院須依職權蒐集、
        調查有關當事人約定之違約金額是否有過高之事實，而
        因此排除債務人就違約金過高之利己事實，依辯論主義
        所應負之主張及舉證責任。況違約金之約定，為當事人
        契約自由、私法自治原則之體現，雙方於訂約時，既已
        盱衡自己履約之意願、經濟能力、對方違約時自己所受
        損害之程度等主、客觀因素，本諸自由意識及平等地位
        自主決定，除非債務人主張並舉證約定之違約金額過高
        而顯失公平，法院得基於法律之規定，審酌該約定金額
        是否確有過高情事及應予如何核減至相當數額，以實現
        社會正義外，當事人均應同受該違約金約定之拘束，法
        院亦應予以尊重，始符契約約定之本旨。倘債務人於違
        約時，仍得任意指摘原約定之違約金額過高而要求核減
        ，無異將債務人不履行契約之不利益歸由債權人分攤，
        不僅對債權人難謂為公平，抑且有礙交易安全及私法秩
        序之維護（最高法院92年度台上字第2747號判決意旨參
        照）。
    ２、經查，系爭契約第7條第2項約定，上訴人逾期4個月以
        上仍不繳付租金者，被上訴人得按當期租金金額加收15
        % 之違約金（見本院卷頁31），為兩造所不爭執。而上
        訴人於系爭契約經被上訴人終止前，尚積欠95年7 月29
        日至95年12月28日止之5 個月租金，亦如上述，則被上
        訴人依上開約定請求被上訴人給付違約金，即非無據。
        上訴人雖抗辯系爭契約第7 條約定之違約金金額過高云
        云。惟查，觀之系爭契約內容，上訴人因該租賃契約之
        訂定，享有2年免繳租金之優惠，其後第3、4年及第5、
        6 年之實際應繳納租金亦分別為約定計算方式所得數額
        之60%及80%，而上開逾期4 個月以上不付租金之約定違
        約金係以當期租金金額15% 為計算基準，是以上訴人自
        系爭契約所獲致之上開租金優惠利益，與嗣後其不付租
        金所需負擔違約金之計算比例，相互衡之，尚難認該約
        定之違約金有過高之不公平情事。此外，上訴人復未提
        出其他證據以供本院調查審認系爭違約金之約定有何過
        高情事，故上訴人所為之上開抗辯，難認有據。從而，
        被上訴人依系爭契約第7 條約定，請求上訴人給付違約
        金1,016,365元 （計算式詳如附表1違約金明細表所示）
        ，核屬理由，亦應准許。
  (三)關於上訴人以其對於被上訴人之債務不履行損害賠償債權
      ，主張與本件應給付之債務抵銷之爭點：
      本件被上訴人於95年12月29日以上訴人逾期4 個月以上仍
      不繳付租金為由，依系爭契約第7條第2項之約定以存證信
      函終止雙方租賃關係，為合法有效，已如上述，則被上訴
      人於系爭契約終止後將系爭土地另行出租他人，核屬財產
      權能之正當行使，參以上訴人亦於96年3月6日出具地上物
      拋棄承諾書，表明「本公司原向經濟部工業局承租雲林科
      技工業區（斗六市○○段41~44號）土地，面積53018.43平
      方公尺，後故遭取消承租資格，本公司承諾無條件放棄前
      述土地上之所有地上物。恐口說無憑，特立此書以茲證明
      。」等語（見本院卷頁58），益徵被上訴人並無侵害上訴
      人權利或債務不履行之情事可言。是上訴人以被上訴人將
      系爭土地另出租他人乃債務不履行為由，主張被上訴人應
      賠償其所受23,672,061元之損害云云，已屬無據。則上訴
      人復主張得據該債務不履行損害賠償債權，與被上訴人之
      本件請求債權相互抵銷云云，自無理由。
五、綜上所述，被上訴人依系爭契約之法律關係，請求上訴人給
    付租金1,049,765元及違約金1,016,365元，共計2,066,130
    元，為有理由，應予准許。又被上訴人已先後於95年9月5日
    、95年10月2日、 95年11月10日、95年12月18日發函催告上
    訴人給付系爭租金及違約金，有經濟部工業局雲林科技工業
    區服務中心所發催告函在卷可稽（見原審卷頁91-107），從
    而被上訴人請求加計自97年10月15日起至清償日止，按年息
    5%計算之利息，亦屬有據。是則原審判命上訴人如數給付，
    並依聲請分別為假執行及免假執行之宣告，於法並無違誤。
    上訴意旨指摘原判決不當，求予廢棄改判，為無理由，應予
    駁回。
六、本件事證已明，兩造其餘攻擊防禦方法與所舉證據，核與本
    件判決結果不生影響，爰不再逐一論駁，附此敘明。
七、據上論結，本件上訴為無理由，依民事訴訟法第449條第1項
    、第78條，判決如主文。
中    華    民    國    99    年    6     月    1     日
                    民事第十庭
                        審判長法  官  黃豐澤
                              法  官  林麗玲
                              法  官  鄭純惠
正本係照原本作成。
如不服本判決，應於收受送達後20日內向本院提出上訴書狀，其
未表明上訴理由者，應於提出上訴後20日內向本院補提理由書狀
（均須按他造當事人之人數附繕本）上訴時應提出委任律師或具
有律師資格之人之委任狀；委任有律師資格者，另應附具律師資
格證書及釋明委任人與受任人有民事訴訟法第466條之1第1 項但
書或第2項（詳附註）所定關係之釋明文書影本。
中    華    民    國    99    年    6     月    2     日
                              書記官  劉麗芬
附註：
民事訴訟法第466條之1（第1項、第2項）：
對於第二審判決上訴，上訴人應委任律師為訴訟代理人。但上訴
人或其他法定代理人具有律師資格者，不在此限。
上訴人之配偶、三親等內之血親、二親等內之姻親，或上訴人為
法人、中央或地方機關時，其所屬專任人員具有律師資格並經法
院認為適當者，亦得為第三審訴訟代理人。

司法院資訊處製作；財團法人民間司法改革基金會備份。
